【裁判字號】    89,判,1565
【裁判日期】    890518
【裁判案由】    建築法
【裁判全文】
行  政  法  院  判  決                          八十九年度判字第一五六五號
    原      告  易仕寶企業有限公司
    代  表  人  甲○○
    被      告  臺北縣政府
右當事人間因建築法事件，原告不服內政部中華民國八十八年四月十五日台（八八）
內訴字第八八○二三一六號再訴願決定，提起行政訴訟。本院判決如左︰
    主  文
再訴願決定、訴願決定及原處分關於勒令停止使用及補辦變更使用執照部分均撤銷。
原告其餘之訴駁回。
    事  實
緣原告所有坐落台北縣板橋市○○路二四七號建築物第一層，使用執照原核准用途為
市場攤舖具頂蓋開放空間，被告所屬建築物公共安全查報人員於八十七年六月十六日
前往檢查發現，上開建築物未經申請核准領得變更使用執照，由原告提供他人違規經
營ＰＵＢ業，且系爭建築物隔間牆面及天花板裝修材料不符合規定，被告乃以原告未
維護建築物合法使用與其構造及設備安全，違反建築法第七十七條第一項規定，依同
法第九十一條第一項規定，以八十七年七月四日八七北府工使字第一九二六八七號函
，處原告新台幣六萬元罰鍰，並勒令應即停止使用或恢復原核准使用，依法補辦變更
使用執照及建築物公共安全檢查簽證申報。原告不服，提起訴願、再訴願，遞遭決定
駁回，遂提起行政訴訟。茲摘敘兩造訴辯意旨如次：
原告起訴意旨略謂︰一、原決定未經詳查，徒以不實之八十七年六月十六日聯合公共
安全檢查紀錄表，認定原告違法行為。況當時被告前往檢查時，該店在裝潢中（原告
係八十七年五月十二日出租），尚未營業，被告將未經營之商店，臆測為經營ＰＵＢ
業，有憑空認定事實之違法。二、系爭建物為商業區用途，原告為達經濟使用目的，
將之出租於第三人林玉山作為經營泡沫紅茶店之用，難謂所有權人未合法使用，此為
憲法保障人民財產之精神所在。況本件並非如被告所稱原告出租他人經營ＰＵＢ業，
倘再次檢查，當知現在實際使用情形，亦可查證第三人有無申請營利事業登記。被告
自聯合公共安全檢查及第三人林玉山開始經營後，均未再至現場查證是否確在經營Ｐ
ＵＢ業，遽以原告未經許可擅自變更使用經營ＰＵＢ業，不僅與事實不符，且濫引法
條處罰。三、承租人有無合法申請營業執照，出租人難以管制，縱未合法申請，亦不
得謂原告未合法使用，且屬被告主管業務，非原告得以置喙，被告竟將主管業務推脫
於原告，以莫須有之事由加以處罰，實屬不當。四、綜上，請為判決撤銷原處分及一
再訴願決定，以符法制，並保原告權益等語。
被告答辯意旨略謂︰系爭台北縣板橋市○○路二四七號建築物第一層，領有被告所屬
工務局核發八一使字第一三九七號使用執照，原核准用途為市場攤舖具頂蓋開放空間
，經被告所屬建築物公共安全聯合稽查人員於八十七年六月十六日前往檢查發現，上
開建築物未經申請核准領得變更使用執照，由原告提供他人違規經營ＰＵＢ業，且建
築物隔間牆面及天花板裝修材料不符合規定，經現場使用人親筆簽名認定在卷，有被
告建築物公共安全之構造及設備檢（複）查紀錄表可稽，原告未維護建築物合法使用
與其構造及設備安全，容許他人違規使用，其違規事實洵堪認定，被告以其違反建築
法第七十七條第一項規定，依同法第九十一條第一項規定，處原告新台幣六萬元罰鍰
，勒令應即停止使用或恢復原核准使用，並依法補辦變更使用執照及建築物公共安全
檢查簽證申報，並無不合。原告辯稱該店在裝潢中，尚未營業，顯係推諉之詞。原處
分及一再訴願決定並無違誤，請駁回原告之訴等語。
    理  由
按「建築物所有權人、使用人應維護建築物合法使用與其構造及設備安全。」、「違
反第七十七條第一項、第三項規定者，處建築物所有權人、使用人新台幣六萬元以上
三十萬元以下罰鍰，並限期改善或補辦手續，逾期仍未改善或補辦手續者得連續處罰
，並停止其使用。必要時並停止供水、供電或封閉、強制拆除。」分別為建築法第七
十七條第一項及第九十一條第一項所規定。本件原告所有坐落台北縣板橋市○○路二
四七號建築物第一層，使用執照原核准用途為市場攤舖具頂蓋開放空間，被告所屬建
築物公共安全查報人員於八十七年六月十六日前往檢查發現，上開建築物未經申請核
准領得變更使用執照，由原告提供他人違規經營ＰＵＢ業，且系爭建築物隔間牆面及
天花板裝修材料不符合規定，被告乃以原告未維護建築物合法使用與其構造及設備安
全，違反建築法第七十七條第一項規定，依同法第九十一條第一項規定，以八十七年
七月四日八七北府工使字第一九二六八七號函，處原告新台幣六萬元罰鍰，並勒令應
即停止使用或恢復原核准使用，依法補辦變更使用執照及建築物公共安全檢查簽證申
報。原告循序起訴陳稱系爭建物為商業區用途，原告八十七年五月十二日將之出租於
第三人林玉山作為經營泡沫紅茶店之用，非出租他人經營ＰＵＢ業，難謂未合法使用
。況被告檢查當時，該店在裝潢中，尚未營業，倘再次檢查，當知現在實際使用情形
，亦可查證第三人有無申請營利事業登記。又承租人縱未合法申請營業執照，亦不得
謂原告未合法使用等語；被告則以系爭建築物原核准使用執照用途，為市場攤舖具頂
蓋開放空間，卻未經申請核准領得變更使用執照，由原告提供他人違規經營ＰＵＢ業
，且建築物隔間牆面及天花板裝修材料不符合規定，經現場使用人親筆簽名認定在卷
，有被告建築物公共安全之構造及設備檢（複）查紀錄表可稽，其違規事實明確等語
為辯。經查本件原告所有坐落台北縣板橋市○○路二四七號建築物第一層，使用執照
原核准用途為市場攤舖具頂蓋開放空間，被告所屬建築物公共安全查報人員於八十七
年六月十六日前往檢查發現，上開建築物未經申請核准領得變更使用執照，由原告提
供他人違規經營ＰＵＢ業，且系爭建築物隔間牆面及天花板裝修材料不符合規定，有
被告所屬工務局核發八一使字第一三九七號使用執照、建物登記謄本、建築物公共安
全之構造及設備檢（複）查紀錄表影本附原處分卷可稽，紀錄表上並有現場使用人之
簽名為憑，是系爭建築物所有權人之原告，並未維護建築物合法使用與其構造及設備
安全，其違規事實堪予認定，被告乃依據建築法第七十七條第一項及第九十一條第一
項規定處罰原告，固非無據。然查，建築法第七十七條第一項所稱「建築物合法使用
」，係指建築物構造及設備之合法使用而言；至「建築物非經領得變更使用執照，不
得變更其使用」則屬同法第七十三條後段之規範範疇，內政部八十五年八月十三日台
內營字第八五八四七一八號函訂定（八十八年七月七日台八八內營字第八八七三七
九八號函修正）之「建築法第七十三條執行要點」已將建築物用途依使用強度及危險
指標分為九類二十四組，是如有擅自跨類跨組變更建築物用途者，方違反建築法第七
十三條後段規定。又，若違反建築法第七十七條第一項規定，依同法第九十一條第一
項規定，其處罰效果為「處建築物所有權人、使用人新台幣六萬元以上三十萬元以下
罰鍰，並限期改善或補辦手續，逾期仍未改善或補辦手續者，得連續處罰，並停止其
使用。必要時並停止供水、供電或封閉、強制拆除」；而違反建築法第七十三條後段
規定者，依同法第九十條規定，其處罰效果則為「處建築物所有權人或使用人新台幣
六萬元以上三十萬元以下罰鍰，並勒令停止使用。得以補辦手續者，令其限期補辦手
續，不停止使用或逾期不補辦者得連續處罰，擅自變更使用之建築物，有第五十八條
所定各款情事之一者，停止供水、供電或封閉、強制拆除」；亦即，建築法第九十一
條第一項規定，對初次違反者，除處罰鍰外，並可限期改善或補辦手續，尚不得如同
法第九十條第一項規定逕予勒令停止使用，且唯有在違反者逾期仍未改善或補辦手續
時，方可「連續處罰」，並「停止其使用」。查本件被告係以原告違反建築法第七十
七條第一項規定，而依同法第九十一條第一項規定予以處罰；然本案是否為原告初次
違反建築法第七十七條第一項規定？又本案原告如非初次違反建築法第七十七條第一
項規定，則被告是否曾依建築法第九十一條第一項規定限期原告改善或補辦手續，而
原告逾期仍未改善或補辦手續，致有於本案勒令原告停止使用之必要？以上各情，均
與本案得否勒令原告停止使用相關，應予詳查，是被告可否逕予勒令停止使用，尚不
無研酌餘地。又本案違規事實，除建築物隔間牆面及天花板裝修材料不符合規定，為
建築法第七十七條第一項所稱建築物所有權人未維護建築物合法使用與其結構及設備
安全之情形外，被告認原告未經領得變更使用執照，提供他人違規經營ＰＵＢ業一節
，則非建築法第七十七條第一項，而屬建築法第七十三條後段及第九十條第一項規定
範疇，此部分被告既非依建築法第七十三條後段、第九十條第一項規定為處分，復未
說明原告有如何合於「建築法第七十三條執行要點」之擅自跨類跨組變更建築物用途
之情形，則其要求原告補辦變更使用執照之依據何在﹖事實尚欠明瞭。原告執以指摘
，非全無理由。爰將一再訴願決定及原處分關於勒令停止使用及補辦變更使用執照部
分俱予撤銷，由被告查明後另為適法之處理，以昭折服。至一再訴願決定及原處分關
於處原告新台幣六萬元罰鍰、要求恢復原核准使用及補辦建築物公共安全檢查簽證申
報部分，揆諸首揭法條規定，並無違誤，一再訴願決定遞予維持，亦無不合，應予駁
回。
據上論結，本件原告之訴為部分有理由，部分無理由，爰依行政訴訟法第二十六條，
判決如主文。
中    華    民    國     八十九      年      五      月      十八       日
                    行 政 法 院 第 三 庭
                                審 判 長 評  事      曾  隆  興
                                         評  事      鄭  淑  貞
                                         評  事      吳  明  鴻
                                         評  事      徐  瑞  晃
                                         評  事      張  瓊  文
右  正  本  證  明  與  原  本  無  異
                                         法院書記官  阮  桂  芬
中    華    民    國     八十九      年      五      月      十九       日


司法院資訊處製作；財團法人民間司法改革基金會備份。
